臺灣高等法院刑事判決　　　　　　　　96年度上訴字第5008號
上　 訴　 人
即　自 訴 人　統毅實業股份有限公司
代　 表　 人　乙○○
自 訴 代理人　蔡朝安律師
　　　　　　　朱瑞陽律師
　　　　　　　蔡文玲律師
被　　　　告　昱鋒數位股份有限公司
兼 代 表　人　甲○○
上列上訴人因被告等違反著作權案件，不服臺灣臺北地方法院95
年自字第50號，中華民國96年10月25日第一審判決，提起上訴，
本院判決如下：
    主  文
上訴駁回。
    理  由
一、自訴意旨略以：被告昱鋒數位股份有限公司（下稱昱鋒公司
    ）代表人甲○○明知如附件所示之讀卡器外觀設計著作，為
    訴外人黃海波先生之創作，黃海波係大陸藍線電子產品製造
    有限公司之負責人，於民國93年間創作設計出MC816 新型讀
    卡機之外觀造型，並於93年6月9日向中國大陸知識產權局申
    請取得新式樣專利，而被告甲○○曾與黃海波洽談合作事宜
    ，因此窺知黃海波設計之圖樣與創意，竟意圖營利潛稱其為
    發明人，擅自重製、改作黃海波原創之前述著作，並連續於
    93年6月11日、同年6月22日、同年7 月30日分別在臺灣、日
    本、美國、歐盟等地申請專利，欲排除真正著作權人在該地
    之著作權，妨害真正著作權人利用該著作製造與銷售產品之
    權利。自訴人統毅實業股份有限公司（下稱統毅公司）業經
    黃海波授權成為上開著作之專屬授權人，卻於95年2 月間接
    獲客戶轉知被告甲○○寄發專利警告信，表明上揭著作權屬
    於被告昱鋒公司所有，自訴人始知被告甲○○有為前述侵權
    行為，乃於6 個月內提出自訴，因認被告甲○○涉犯著作權
    法第91條第2 項、第92條之意圖銷售而擅自以重製、改作之
    方法侵害他人之著作財產權罪嫌，其所代表之昱鋒公司則應
    依法負該罪之罰金刑責。
二、按犯罪之被害人得提起自訴，刑事訴訟法第319條第1項前段
    定有明文。故必須係因犯罪而被害之人，始得提起自訴；非
    因犯罪而被害之人，不得提起自訴，乃當然之解釋。該條項
    所稱犯罪之被害人，以因犯罪而直接被害之人為限，於財產
    法益被侵害時，必須其財產之所有權人，或對於該財產有事
    實上管領力之人，因他人之犯罪行為，而其管領權受有侵害
    時，始能認為直接被害之人（最高法院80年度第3 次決議參
    照），該決議闡明自訴人須犯罪當時，其財產權受有實際損
    害，始得謂「犯罪被害人」。又非犯罪當時之直接被害人，
    依法既不得提起自訴，縱使嗣後因其他原因，致犯罪時所侵
    害之法益歸屬於其所有，要亦不能追溯其當時之自訴為合法
    ；另著作權法所謂之重製行為，係屬即成犯，於其重製行為
    完成時犯罪即成立（最高法院92年台上字第2604號判決參照
    ）。再者，專屬授權係指被授權人在授權範圍內取得授權人
    獨占使用之地位，得行使該著作財產私法上權利，倘受有著
    作權侵害，因自訴權係訴訟法上權利，仍應依刑事訴訟法為
    斷。末按不得提起自訴而提起者，應諭知不受理之判決，刑
    事訴訟法第334 條規定甚明。
三、本院查：本件自訴人指稱被告甲○○之犯罪型態係未經著作
    權人授權，擅自重製、改作如附件所示之著作，並持以申請
    專利權，有原審準備程序筆錄及自訴補充理由狀各一份在卷
    可稽（原審卷一第108頁背面、第118頁），而重製、改作犯
    行均屬即成犯，自應於重製、改作行為完成時犯罪即已成立
    。又自訴人指述被告之犯罪行為係於93年6月11日、同年6月
    22日、同年7 月30日分別在臺灣、日本、美國、歐盟等地重
    製、改作訴外人黃海波之創作後申請專利，業據自訴人分別
    提出我國、日本及歐盟之專利公報各一份（原審卷一第33、
    246至252頁），證明被告昱鋒公司申請專利之日期確為上述
    日期無誤。再參酌自訴代理人於原審審理程序時指稱被告之
    犯罪時間係至93年7 月30日止，在此之後並無新的犯罪行為
    ，應係犯罪狀態之繼續等語（原審卷二第30頁），可知自訴
    人所能舉證之被告犯罪時間，僅至93年7 月30日為止，其稱
    之後是犯罪狀態繼續乙節，核與重製、改作係屬即成犯之法
    理不符，自不足採。其次，自訴人陳稱其自訴外人黃海波處
    取得附件所示著作之著作財產權，並提出專屬授權合約書一
    份為證（參自訴狀附件六），但該合約書係於95年3 月間簽
    立，有合約書一份附卷為憑（原審卷一第8至10頁）， 本院
    就自訴狀及狀附專屬授權契約形式以觀，已可認自訴人係於
    95年3 月始取得上開著作財產權，在此之前自訴人尚未立於
    著作財產權人地位。準此，自訴人在被告於93年6 月11日、
    同年6月22日、同年7月30日完成犯罪行為之時，均非上揭著
    作財產權人，自非犯罪直接被害人，縱自訴人嗣後因專屬授
    權契約取得上開著作權，其自訴權有無仍應以被告犯罪時，
    自訴人是否為著作財產權人為斷。故依前揭意旨，原審諭知
    自訴不受理之判決，經核於法尚無不合。上訴人雖另執原審
    適用最高法院判決不當，惟該判決所指，係自訴權取得時點
    與重製犯行之性質，縱非專屬授權情形，於本件仍有適用必
    要，上訴人指摘原判決不當，請求撤銷發回更審，為無理由
    ，應予駁回。至檢察官移送併辦之犯罪事實，與自訴意旨係
    同一犯罪事實，當一併由本院諭知如前，附此說明。
據上論斷，應依刑事訴訟法第368 條、第372 條，判決如主文。
中　　華　　民　　國　　96　　年　　12　　月　　27　　日
      　　　　　　刑事第八庭審判長法　官　鄭文肅
                　　　　　　　    法　官  蔡光治
　　　　　　　  　　　　　　　　　法　官  陳貽男
以上正本證明與原本無異。
如不服本判決，應於收受送達後十日內向本院提出上訴書狀，其
未敘述上訴之理由者並得於提起上訴後十日內向本院補提理由書
（均須按他造當事人之人數附繕本）。
                                  書記官  王泰元
中　　華　　民　　國　　96　　年　　12　　月　　27　　日
